臺灣臺北地方法院民事判決　　　　　　　94年度訴字第2883號
原　　　告　鉦達資訊股份有限公司
法定代理人　乙○○
訴訟代理人　蕭玉杉律師
　　　　　　丙○○
被　　　告　高階資訊股份有限公司
法定代理人　丁○○
訴訟代理人　吳榮達律師
複代理人　　林上鈞律師
上列當事人間返還價金等事件，本院於中華民國94年11月16日言
詞辯論終結，判決如下：
    主      文
原告之訴及假執行之聲請均駁回。
訴訟費用由原告負擔。
    事實及理由
一、原告起訴主張：緣訴外人萬家福股份有限公司（下稱萬家福
    公司）公開招標萬家福量販店「進銷存管理暨POS收銀管理
    系統」，伊與被告於民國93年8月20日簽訂合約書（下稱系
    爭合約），由伊銷售被告所開發之「進銷存管理暨POS收銀
    管理系統」軟體予萬家福公司，合約總金額及其支付方式，
    則依據伊與萬家福公司簽約之總金額及其支付方式而定。被
    告並接受伊與萬家福公司簽訂合約中有關於被告承作之軟體
    部分之權利與義務。伊旋即與萬家福公司於同年9月24日簽
    訂買賣合約書，由萬家福公司向原告購買電腦硬體產品所有
    權及電腦軟體系統之使用權，合約總價額含稅為新台幣（下
    同）2,550萬元，其中並係分為「電腦軟體系統買賣合約書
    」（下稱軟體買賣合約）、「電腦硬體系統買賣合約書」及
    「電腦收銀系統買賣合約書」，其中軟體買賣標的物包括：
    總部進銷存管理軟體1套、分店進銷存管理軟體6套及收銀機
    管理軟體11套，總價為1,237萬元。又軟體買賣契約約定執
    行期間自簽約翌日起至94年1月31日前完成，若伊無法依約
    完成，每遲延1工作日系統交付，扣該階段軟體買賣系統單
    價之千分之一作為違約金，且各系統功能經業主確認後，須
    符合業主之需求。萬家福於簽約時將定金交付予伊，伊則於
    93 年11月3日交付面額198萬3千元之支票一紙予被告，支付
    系爭合約之定金，並經被告兌領。嗣萬家福公司於94年4月4
    日發函通知將於同年月15日依合約內容驗收系爭電腦軟體全
    部功能，然因屆期驗收無法達成萬家福公司軟體買賣合約所
    定之要求，萬家福公司遂於同年月20日對伊發函解除契約並
    要求退還已付定金198萬3千元及給付違約金495,750元。伊
    亦於同年月15日發函予被告，因被告交付之系統電腦軟體無
    法通過萬家福公司驗收為由，依據系爭合約第5條約定，解
    除系爭合約，爰依據民法第259條第1款規定，訴請被告返還
    定金，及依據系爭合約第5條規定援引軟體買賣合約規定，
    請求被告付違約金495,750元，另請求自起訴狀繕本送達被
    告之翌日起至清償日止，按年息5％計算之利息等語。並聲
    明：(一)被告應給付原告2,478,750元及自起訴狀繕本送達被
    告翌日起至清償日止，按年息5％計算之利息；(二)願供擔保
    ，請准宣告假執行。
二、被告則以：系爭合約係以萬家福公司需求為主，本諸合作開
    發原則實施客製化的開發建置，因萬家福公司本身知悉原業
    務處理細節與作業方法及使用者操作介面將有相當幅度改變
    ，故要求被告先行開發，並於新舊系統平行作業期間，逐次
    、逐步修改完成新增作業功能，然兩造簽訂系爭合約後，萬
    家福公司及原告未能充分提供舊系統現有資料檔案以供被告
    作資料轉換及開發測試使用，萬家福公司甚至對於業務處理
    細節、作業方法、操作介面之需求，未能提出明確之指示，
    故本件係不可歸責於被告致無法完成驗收，依據軟體買賣合
    約第2條第3款約定，被告並不負遲延責任。退步言之，縱認
    被告確有違約情事，不當然認被告應承受原告所應允於萬家
    福公司所有責任，依據軟體買賣合約第2條第3款及第11條第
    2款約定，其性質均應屬違約金責任，於萬家福公司未受有
    任何損害且一直享受被告已設計完成提供其使用系爭軟體之
    利益下，萬家福公司所主張之扣罰之違約金顯屬過高，原告
    本應依法據理主張，況萬家福公司對原告主張解除契約然被
    告提供予萬家福公司享有系爭軟體之利益，萬家福公司本應
    返還原告，其怠於其權利維護之抗辯，所遭受之不利益，被
    告不應受其拘束，並得以萬家福公司使用系爭電腦軟體之利
    益主張抵銷等語，資為抗辯。並聲明：(一)原告之訴駁回；(二)
    如受不利判決，願供擔保請准宣告免為假執行。
三、兩造不爭執事項：
（一）兩造於93年8月20日簽訂系爭合約，就萬家福公司之「進
      銷存管理系統暨POS收銀管理系統」案，由原告銷售被告
      所開發之進銷存管理系統與POS系統軟體予萬家福公司。
      其中第5條約定，被告接受本案業主（即萬家福公司）與
      原告簽訂合約中有關被告承作軟體部分的權利與義務。
（二）又原告與與萬家福公司於93年9月24日簽訂買賣合約書，
      包括「電腦軟體系統」、「電腦硬體系統」及「電腦收銀
      系統」等三部分，其中關於軟體買賣合約書第2條第1、3
      款約定「本合約執行期間自簽約翌日起至94年1月31日前
      完成」、「... 非因上述因素之工作遲延，責任確實歸屬
      乙方（即原告）者，乙方需提保證解決方案之完成日期。
      乙方若無法依約定完成，每遲延一工作日系統交付扣該階
      段該子系統單價之千分之一作為違約金，扣款最高金額為
      甲（即萬家福公司）、乙雙方約定該階段該子系統之買賣
      金額的30％。」另第3條第1、2項約定「本系統含稅總價
      新台幣1237萬元」、「各系統之功能經過甲方確認後，符
      合甲方之需求。乙方為達到甲方之需求規格，乙方於本合
      約第2條第1款所載之期間內，提供免費技術服務。唯服務
      之範圍不得超過本合約第1條所記載之標的物。但甲方需
      於合約生效日起2個月內。提出程式增修之需求且確認之
      。 」。
（三）兩造簽約後，原告交付被告到期日為93年11月3日、票據
      號碼VB0000000、票面金額1,983,000元付款銀行為第一商
      業銀行吉成分行之支票乙張，並經被告兌現提領。
（四）萬家福公司於93年10月、11月間發生新舊股東更替及經營
      團隊變更、專業經理人異動之情事。
（五）萬家福公司於94年4月4日以萬總字第32號函向原告表示，
      終止與原告間之電腦軟體合作關係；復於同年月20日以萬
      總字第35號函向原告表示正式解除「進銷存管理暨POS收
      銀管理系統之合約」。
（六）原告開立受款人為萬家福公司、到期日94年5月15日、票
      據號碼VB0000000、票面金額1,983,000元、付款銀行為第
      一商銀吉成分行之禁止背書轉讓平行線支票予萬家福公司
      ，返還前所受領電腦軟體系統之頭期款。另關於萬家福公
      司所主張原告應負擔之違約罰則495,750元部分，亦經原
      告於94年5月23日以523號函通知以其對萬家福公司永德店
      上線費用及追加收銀之出貨明細機部分貨款轉移（應為抵
      銷之意）。
四、兩造之爭點及論述：
    按因可歸責於債務人之事由，致為不完全給付者，債權人得
    依關於給付遲延或給付不能之規定行使其權利。因不完全給
    付而生前項以外之損害者，債權人並得請求賠償。債權人於
    有第226條之情形時，得解除其契約。民法第227條、第256
    條分別定有明文。原告主張被告所交付系爭電腦軟體不合於
    契約本旨為不完全給付，係可歸責於債務人之事由，應負債
    務不履行之責，伊得類推適用民法第256條規定，對被告為
    解除契約之表示，並依據民法第259條、260條規定請求被告
    返還定金並負損害賠償之責等情，為被告所否認，並以前揭
    情詞置辯，故本件之爭點首應探究：被告是否有原告所稱之
    債務不履行情事，致原告有權解除系爭契約。經查：
（一）依據系爭合約第5條約定「乙方（即被告）接受本案業主
      與甲方（即原告）簽訂合約中有關乙方承作之軟體部分的
      權利與義務。」（見本院卷第19頁），而軟體買賣合約第
      2條第3款則約定「執行期間內，如因水災、火災、風災、
      地震、或其他不可抗力之情事，或因甲方（即萬家福公司
      ）配合工作遲延，或因其他不可歸責乙方（即原告）之事
      由，致影響設計進度時，執行期間應按被影響之日數延長
      之。非因上述因素之工作遲延，責任確實歸責乙方者，乙
      方需提保證解決方案之完成日期。乙方如無法依約定完成
      ，每遲延一工作日系統交付扣該階段該子系統單價千分之
      一作為違約金，扣款最高金額為甲、乙雙方約定該階段該
      子系統之買賣金額的百分之三十。」（見本院卷第27頁）
      。本件原告雖因將自萬家福公司處所承包之電腦軟體系統
      部分，全部委由被告研發、設計及安裝，而於系爭合約第
      5 條有如上之約定。然依據債之關係相對性原則，被告與
      萬家福公司間並無直接權利義務關係，又原告是否有權向
      被告解除契約，仍應以被告是否有違約之情事為斷，非因
      業主對原告主張解除軟體買賣合約而遽認定有可歸責於被
      告之事由，而使原告逕得向被告主張解除契約。
（二）又關於系爭電腦軟體系統之執行過程部分，業據證人即前
      任職萬家福公司資訊室副理之甲○○到庭具結證稱「93年
      間因為萬家福公司電腦系統老舊需要更換，所以辦理招標
      事宜，經過評選之後與原告辦理簽約，簽約之後萬家福公
      司知道原告在軟體部分委由被告來配合，所以在10月到11
      月份開始有會同兩造相關人員與萬家福相關人員開會確認
      需求。依照合約應該是要在94年1月底交付驗收，依照合
      約我們已經提出驗收範圍、項目，因為當時沒有提出新的
      要求，所以就依照計畫書的範圍及功能為之，但萬家福公
      司1月底有換董事長，董事長對驗收的範圍重新界定，所
      以到我離職之前都沒有辦理完畢驗收。....94 年1月份我
      們提出驗收要求，1月底原告也要我們去他公司做驗收的
      動作，萬家福公司都由我與當時資訊室的經理黃佳祺到原
      告處，有針對系統的功能逐項驗收，但驗收的過程有部分
      完成、部分未完成，結論是功能未依照我們的需求完成，
      所以不予驗收。（問：會議過程中，兩造有無針對不能完
      成的原因有所爭執？）除了功能沒有完成之外，另外就資
      料轉檔之後，也沒有辦法做歷史資料分析的驗證，此部分
      都是屬於原合約的要求部分。兩造在會議中有產生爭議，
      原告主張由被告開發，但我們不管兩造之間的合約內容。
      （問：會議過程中，有無聽到被告向原告提出資料未提供
      完備之訴求？）有。（問：有無聽聞未提供完備資料所指
      為何？）包括舊系統收銀機、進銷存各檔案之資料格式，
      91至93年的歷史資料。舊的系統部分是原告負責，所以如
      果要提出是原告的責任。」等語（見本院94年10月19日言
      詞辯論筆錄，本院卷第147頁背面至第148頁背面）。由證
      人之證言可知，被告負責研發之電腦軟體系統部分，雖未
      能通過萬家福公司之驗收，但係因萬家福公司經營團隊變
      更後，致要求驗收之範圍與簽約時約定之範圍有所不同及
      原告未能及時提供完備之舊系統資料檔案工被告就系爭軟
      體為轉換及完整開發測試工作所致。
（三）另依據原告所提出兩造間於執行系爭合約所往來之電子郵
      件資料中，其中原告於93年10月18日寄發之郵件表示「1.
      因資料太大未直接MAIL。2.先試轉三重店資料000000-000
      000，資料放在三重店主機上，檔名路徑參閱附加檔案。
      3.若讀取資料正常，請MAIL通知，再轉其他店及日期之資
      料。」（見本院卷第98頁），原告既表示先試轉寄部分資
      料，待讀取正常後方能再提供其他資料，即表示原告前處
      理萬家福公司電腦檔案讀取轉換確實出現部分問題；另兩
      造於93年11月9日、同年月10日、同年月15日之電子郵件
      中，則係被告向原告表示關於業主萬家福公司提供之資料
      檔案，被告無法讀取之情事，並請教原告解除方法（見本
      院卷第93頁至第96頁、第99頁至第102頁），倘業主萬家
      福公司之電腦檔案資料有無法讀取之情事，勢必影響被告
      關於系爭軟體工程作業之完成；而原告於93年12月14日所
      寄發之電子郵件中主旨則記載「RM COBOL主檔轉成TEXT
      FILE欄位分隔符號"，"」，內文則表示「下班前會轉好，
      正轉中」（見本院卷第90頁），足見萬家福公司及原告所
      提供之檔案資料除發生讀取轉換之障礙外，且一再發生檔
      案資料之讀取轉換等工作。甚至原告於94年3月25日寄發
      之電子郵件主旨記載「新舊系統上下傳之規格」而同年月
      29 日之電子郵件內容第2點則提及「結構有部分變動，請
      依此次附加檔案為主。」（見本院卷第91頁、第85頁），
      應認被告辯稱原告及業主萬家福公司遲至94年3月間仍舊
      新舊系統資料上下傳規格並未確定，且因一再轉檔無法讀
      取舊資料檔，致其無法於合約所定期間內完成系爭工程，
      應為可採。
（四）綜上，本件被告係因不可歸責於己之事由，致其所開發之
      電腦軟體系統未能通過萬家福公司之驗收。從而，原告主
      張被告有債務不履行之情事而得逕向被告解除系爭合約，
      並訴請被告返還定金並負擔損害賠償責任，即屬無據，應
      予駁回。原告受敗訴判決，其假執行之聲請即失所依據，
      應併予駁回。
五、因本件事證已臻明確，兩造其餘主張陳述及所提之證據，經
    本院斟酌後，認與判決結果不生影響，均毋庸再予論述，附
    此敘明。
六、訴訟費用負擔之依據：民事訴訟法第78條。
中　　華　　民　　國　　94　　年　　11　　月　　30　　日
                  民事第四庭    法　官　黃柄縉
以上正本係照原本作成
如對本判決上訴，須於判決送達後20日內向本院提出上訴狀
中　　華　　民　　國　　94　　年　　11　　月　　30　　日
                    　　　　　　書記官　楊湘雯
